【裁判字號】    97,上,304
【裁判日期】    980303
【裁判案由】    履行契約等
【裁判全文】
臺灣高等法院臺中分院民事判決           97年度上字第304號
上  訴  人  丙○
訴訟代理人  莊崇意律師
被  上訴人  乙○○（即賀光勛之承受訴訟人）
            辛○○( 即賀光勛之承受訴訟人)
            庚○○( 即賀光勛之承受訴訟人)
上二人共同
法定代理人  丁○○○
上二人共同
法定代理人  戊○○
共      同
訴訟代理人  己○○
上列當事人間請求履行契約事件，上訴人對於中華民國97年7月
11日臺灣臺中地方法院97年度訴更字第1號第一審判決提起上訴
，本院於98年2月17日言詞辯論終結，判決如下：
    主  文
上訴駁回。
第二審訴訟費用由上訴人負擔。
    事實及理由
甲、程序方面：
一、按繼承人得拋棄其繼承權。前項拋棄應於知悉其得繼承之時
    起二個內以書面向法院為之。並以書面通知因其拋棄而應為
    繼承之人。民法第1174條定有明文。本件原起訴原告賀光勛
    之繼承人賴玟怡、賴政豪、賴政威三人，雖於其法定代理人
    己○○於民國（下同）93年9月23日向台灣彰化地方法院（
    下稱彰化地院）拋棄繼承，超過二個月後，始於94年2月17
    日向該院具狀拋棄繼承，惟查渠等三人，係賀光勛之孫（直
    系血親卑親屬），故須待親等較近之繼承人均拋棄繼承權時
    ，始有繼承權（同法第1176條第5項參照）。次查，賀光勛
    死亡時，除有配偶乙○○外，另有子女戊○○、賀金城、子
    ○○、己○○、賀金富、賀德芬（均為民法第1138條第1款
    之第1順序繼承人），己○○93年10月1日向法院聲明拋棄繼
    承時，曾通知其他兄弟姐妹，子○○於93年10月2日聲明拋
    棄繼承時，亦通知乙○○及其他兄弟姐妹，戊○○、賀金城
    、賀金富、賀德芬聲明拋棄繼承時，係通知賀光勛之直系血
    親二親等卑親屬，唯漏未通知賴玟怡、賴政豪、賴政威，及
    在日本之辛○○、庚○○，待直系血親二親等卑親屬之賴相
    宏、賴佩君（賀金城之子女）、羅展敖、羅順夫（賀金富之
    子）、洪唯得（賀德芬之子）於93年11月16日聲明拋棄繼承
    時，始於94年1月26日通知乙○○及在日本同親等之辛○○
    、庚○○，94年2月24日通知同親等之賴玟怡、賴政豪、賴
    政威，是以己○○之子女賴玟怡、賴政豪、賴政威三人於94
    年2月17日具狀聲明拋棄繼承，並未逾上開2個月期間，應已
    生合法拋棄繼承之效力，以上業據本院向彰化地院調取彰化
    地院以93年度繼字第735號（己○○）、790號（子○○）、
    828號（戊○○、賀金城、賀金富、賀德芬）及94年度繼字
    第176號（賴玟怡、賴政豪、賴政威）卷查明屬實。從而，
    本件之原起訴原告賀光勛之繼承人尚有乙○○、辛○○、庚
    ○○三人，且已依法具狀聲明承受本件訴訟，應予准許。
二、本件經本院發回更審前（案號：原審法院92年度訴字第2854
    號，下稱更審前案件），被告有丙○、戴明裕及壬○○三人
    ，惟壬○○未對原審法院92年度訴字第2854號判決提起上訴
    ，而已確定在案，另經本院發回更審後，原審法院再以97年
    度訴更字第1號對丙○、戴明裕為判決後，戴明裕未提起上
    訴，亦已確定，本院即毋庸就戴明裕及壬○○部分為審判，
    併此敘明。
壹、被上訴人方面：
一、被上訴人起訴主張
（一）先位部分：賀光勛為華民外科診所（下稱華民診所）名義
      上之負責人，負責一切醫務處理，華民診所之其餘事務則
      由原審被告壬○○、原審被告戴榮錦及甲○（已於民國79
      年1月12日死亡）負責，甲○死亡後，其應負責部分，則
      由上訴人丙○承受，賀光勛遂於民國（下同）80年8月3日
      與原審被告壬○○、上訴人丙○、原審被告戴榮錦簽立協
      議書（以下稱系爭協議書），約定結束彼此之合作關係，
      雙方並約定原審被告壬○○等三人負責華民診所所有之稅
      金及財務糾紛，並負責向稅捐處結算至80年7月31日，79
      年度之綜合所得稅款應繳納之稅額為2,357,092元，其於
      88年度之應退稅額為55,904元、89年度之應退稅額為15,1
      56元，經財政部國稅局自動扣繳後，現尚欠2,286,032元
      ，另80年度之綜合所有稅為1,158,854元，合計為3,444,8
      86元，原審被告壬○○等三人均未依約繳納，嗣賀光勛接
      獲法院限制出境之函令，而於85年12月24日通知應履行協
      議書所約定之給付稅款義務，詎原審被告壬○○等三人拒
      不依約繳納，賀光勛因此而背負巨額稅款債務，戴榮錦又
      於90年9月5日死亡，其子即原審被告戴明裕既為戴榮錦繼
      承人，自應對繼承人之債務負給付之責，為此請求依約繳
      納前開未繳稅款、滯納金及利息。另遲延履行契約，致被
      上訴人於88及89年度之應退稅額55,904元、15,156元遭行
      政執行扣押取償，及被上訴人存於土地銀行之存款30,847
      2元亦遭扣款，合計109,532元，均為因原審被告壬○○等
      三人遲延給付所生之損害，被上訴人自得一併請求。
（二）備位部分：退步言，解釋雙方訂立協議書時之真意，賀光
      勛仍須繳納華民診所之納稅義務人，賀光勛因原審被告壬
      ○○等三人遲延給付，致尚欠稅款3,444,886元，及賀光
      勛因此遭行政機關強制執行之109,532元，合計本稅為3,5
      54,418元，及因遲延繳納所生之滯納金及利息，而華民診
      所79年之綜合所得稅稅款為2,357,092元，因原審被告壬
      ○○、原審被告戴榮錦、上訴人丙○等三人未依約履行，
      導致應於84年4月1日起逾二日按滯納金金額加計百分之一
      之滯納金至同年4月30日止，並自同年5月1日起，應納之
      稅款、滯納金應自滯納期限屆滿之次日起至給付被上訴人
      之日止，依郵政儲金匯業一年定期儲金固定利率，按日加
      計利息，原審被告壬○○、原審被告戴榮錦、上訴人丙○
      等三人並應給付被上訴人行政救濟利息860,647元；80年
      之綜合所得稅1,158,854元，原審被告壬○○、原審被告
      戴榮錦、上訴人丙○等三人應於81年4月1日起每逾二日按
      滯納之金額加計百分之一滯納金至同年4月30日止，並自
      同年5月1日，應納之稅款、滯納金應滯納期限屆滿之次日
      給付被上訴人依郵政儲金匯業局一年定期儲金固定利率，
      按日加計利息。原審被告戴明裕既為戴榮錦繼承人，自應
      對繼承人之債務負給付之責。故請求原審被告壬○○、原
      審被告戴榮錦、上訴人丙○等三人應給付被上訴人4,415,
      065元，及其中109,532元部分，原審被告壬○○、上訴人
      丙○自起訴狀自起訴狀繕本送達翌日起，原審被告戴明裕
      應自民事追加暨證據調查聲請狀送達被告翌日起，均至清
      償日止，按年息百分之五計算之利息；其中2,357,092元
      部分，應自80年4月1日起每逾二日加計百分之一滯納金至
      同年4月30日止，並自同年5月1日起，其中2,357,092元及
      滯納金應自滯納期限屆滿之次日起至清償日止，依郵政儲
      金匯業局一年定期儲金固定利率，按日加計利息，其中1,
      158,854元，應自81年4月1日起每逾二日加計百分之一之
      滯納金至同年4月30日止，並自同年5月1日起，1,158,854
      元及滯納金應自滯納期限屆滿之次日起至清償日止依郵政
      儲金業局一年期定期儲金固定利率，按日加計利息。
二、被上訴人於本院補充陳述：
    丙○買進台中市之二筆土地，其建物竟與華民診所舊址相同
    ，其買進時間為80年7月22日（第一次），最後一次為88年7
    月13日，皆在甲○死後。益見丙○在甲○死後，以少許金錢
    即取得華民診所股權，卻獲益頗多，其不但是負責人，還是
    董事長，在有利可圖之情形下入主華民診所，如何可說丙○
    不可能為己簽署單純負擔稅款責任之系爭協議書。
貳、上訴人方面：
一、上訴人丙○則以：其於80年8月3日僅係受託代理甲○家屬參
    與協議，該此協議僅與被告壬○○與戴榮錦間有關係，而與
    上訴人丙○間並無任何關係，況被上訴人請求之稅捐係79年
    及80年度之稅捐，甲○本身無需負擔，上訴人丙○未曾同意
    負擔稅捐及財務糾紛，僅因前述甲○曾與診所業務有關，受
    託至現場瞭解診所之情形而已。且被上訴人所提出之協議書
    係以修改方式將「甲○代理人丙○」等字加入，且未由上訴
    人丙○蓋章或按指印確認，顯係事後所修改加入，難認為真
    實等語置辯。
二、上訴人於本院補充陳述：
（一）本件被上訴人之80年8月3日協議書，可見上訴人丙○是以
      「甲○代理人」簽署，亦為文字上明顯可見上訴人並無以
      自已名義簽署協議書之意思，當時真意即是以甲○代理人
      身分簽署協議書，否則無須贅列”代理人”字眼，被上訴
      人及在場股東壬○○及戴榮錦當場亦應立即提出爭議，然
      而存在”代理人”字眼，明顯應係渠等均同意上訴人以代
      理人身分簽署，而非為自己簽署協議書。原審竟違背前述
      最高法院17年上字第1118號判例，捨契文字業已表示當事
      人之真意，而曲解為上訴人是為自己簽署協議書，顯非適
      當。雖然甲○於79年1月間已死亡，原審能解釋者應僅上
      訴人代理甲○之繼承人簽署協議書，而非曲解為上訴人為
      自己簽署協議書，可見原審所為判決不當。
（二）上訴人爭議協議書第七行：乙方：壬○○、戴榮錦以下加
      註之『甲○代理人丙○』等文字為不存在之文字，應係被
      上訴人配合原撰寫之人事後增列，並未經上訴人同意。原
      審前審經傳喚壬○○於93年11月10日親自到庭，壬○○亦
      不能證明該文字在簽署時已加進。而有關文字增刪部份既
      未經上訴人簽章認同，即屬變態事實，依舉證責任分配原
      則，自應由提出文書人負舉證責任，證明簽署協議書時已
      經存在。
（三）上訴人在原審即主張原協議書內容之法律關係原即存在於
      被上訴人與壬○○、戴榮錦間，因而在協議書第七行乙方
      壬○○、戴榮錦以下並無「甲○代理人丙○」字眼，緣因
      甲○79 年1月12日即已死亡，79年起即無法也不可能參與
      華民外科診所之事務，且依協議書內容可見華民診所在民
      國八十年被吊銷執照而須結束營業，80年8月3日簽署協議
      書之時機及文意內容都是結束營業的目的，上訴人怎可能
      反而出面承接股份？當時上訴人僅係受甲○家屬之託前往
      了解，而雙方所談內容既屬79年度及80年度之稅金問題，
      該期間甲○已不在人世，未參與事務，亦未曾分配獲益，
      因而協議書乃約定壬○○、戴榮錦負責，而並無甲○共同
      負責或甲○代理人丙○共同負責之文字，顯非無因。倘使
      當時即有增列加入”甲○代理人丙○”之文字，事屬重要
      ，怎會不要求上訴人捺印確認或是重新謄寫以便簽署？足
      見上訴人主張該增列文字原並不存在，並非無因。原審未
      審究當時甲○79年1月間已死亡，無負擔79年、80年度稅
      款必要之事實，遽而採信被上訴人擅行增列加進之文字內
      容，顯非適當。
（四）原判決以：「……被上訴人複代理人問：80年甲○已經死
      亡，甲○那份分給何人？甲○那一份分給丙○，丙○本身
      頂替甲○那一份等語。而認定上訴人乃因承受甲○之股份
      而參與協議。然而壬○○所述並不實在，協議書簽立當時
      倘使上訴人已承受甲○之股份，在場人賀光勛、壬○○、
      戴榮錦為何尚容許上訴人以甲○代理人丙○簽署協議書？
      渠等容許上訴人加註”代理人”文字，明顯均認同上訴人
      僅為”代理人”，而非契約當事人，否則協議書何須出現
      ”甲○代理人丙○”字眼？」，惟原審未依上訴人請求傳
      喚壬○○作證，釐清事實顯非適當。
（五）協議書之性質是否承擔賀光勛稅捐？承擔之效力如何？賀
      光勛未正確申報病患記錄而遭處罰，有無過失相抵問題？
      上訴人主張：依協議書第7行乙方以下記載：「…應負責
      華民外科診所所有稅金及財務糾紛，並義務保管病歷十年
      並負責向稅捐處結算至80年7月31日止。」應非承擔賀光
      勛之稅捐，而是處理華民外科診所稅捐及財務糾紛及結算
      。況且繳納稅捐為公法上義務，不能由私人約定移轉，因
      此縱有承擔之約定，應亦屬無效之約定。另依行政法院87
      年判字41號行政訴訟判決可見，被罰款原因為賀光勛未正
      確申報病患數量之故，自應屬與有過失。增加罰款部分自
      應由賀光勛負責，原審未予審酌亦屬不當。
（六）協議書內容是否包含賀光勛79年、80年個人薪資所得及其
      他個人所得之稅捐？上訴人主張：協議書內容縱屬有承擔
      華民外科診所營業收入而生稅捐之效力，也未明示包括賀
      光勛個人薪資所得及其他個人所得。原審未於審酌亦有不
      當。
（七）公法上義務，納稅義務人死亡後，繼承人有無繼承義務？
      上訴人主張：公法上義務有專屬性，納稅義務人死亡後繼
      承人並無繼承義務。此參照行政執行法第15條規定：「義
      務人死亡遺有遺產者，行政執行處得逕對其遺產強制執行
      。」但義務人無遺產時，則並無對其繼承人執行之規定。
      因此公法上義務，義務人之繼承人並無繼承之義務。因此
      ，稅捐單位充其量僅能對賀光勛之遺產執行，不能擴及其
      繼承人之私人財產。因而賀光勛之繼承人並無訴訟之實益
      。且本件賀光勛公法上義務，其繼承人既無繼承之義務，
      相對亦無繼受之權利。上訴人在原審提出爭議，原審未於
      審酌亦有不當。
參、原審經審酌兩造所提出之攻擊防禦方法後，認被上訴人主張
    更審前原審被告壬○○、原審被告戴榮錦、上訴人丙○有依
    照系爭協議書履行繳納截至80年7月31日為止之所有稅金等
    （即79年度、80年度）之稅捐，為可採，原審被告壬○○、
    原審被告戴榮錦、上訴人丙○均未依約繳納稅捐，又原審被
    告戴明裕復為戴榮錦之繼承人，從而被上訴人依據協議書之
    法律關係及繼承之法律關係，請求履行契約義務，自屬有據
    ，而判決准許被上訴人先位聲明之請求，並為兩造供擔保准
    為假執行及免為假執行之宣告。上訴人不服第一審判決提起
    上訴，於本院上訴聲明為：原判決廢棄。被上訴人在第
    一審之訴駁回。一、二審訴訟費用由被上訴人負擔。被上
    訴人於本院答辯聲明為：上訴駁回。第一、二審訴訟費
    用由上訴人負擔。
肆、兩造不爭執之事實：（92年訴字第2854號卷第1宗第274頁）
一、華民診所80年6月13日經臺中市衛生局80府衛字第56958號
    吊銷開業執照，賀光勛與原審被告壬○○、原審被告戴榮錦
    、上訴人丙○同意結束華民診所營業，並向稅捐機關結算截
    至80年7月31日為止之稅捐。
二、賀光勛為華民診所名義上之負責醫師，負責一切醫務，診所
    吊銷開業執照，結算之後，已領得應得款項，總計345,000
    元。
三、賀光勛取得款項，總計345,000元部分，包含7月份薪資6萬
    元、獎勵金15,000元、資遣費18萬元等項目。
四、80年8月3日所簽立之協議書內容係至少約定：原審被告壬○
    ○、戴榮錦應負責華民診所所有稅金及財務糾紛，並義務保
    管病歷十年，並負責向稅捐處結算至80年7月31日止。
五、甲○於79年1月12日死亡，戴榮錦於90年9月5日死亡，其繼
    承人之一為戴明裕。
六、更審前原審被告壬○○、原審被告戴榮錦均為本件系爭協議
    書之當事人。
伍、本件爭點：(1)上訴人丙○是否為系爭協議書所定契約當事人
    ？協議書乙方所加『甲○代理人丙○』等字何時加的？(2)協
    議書之性質，係由壬○○、戴榮錦及丙○等人負擔華民外科
    診所稅金繳納之債務，抑或僅代華民外科診所繳納稅金？(3)
    協議書若約定由更審前被告壬○○等人負擔華民外科診所稅
    金繳納之債務，該約定是否違反公法上之義務而歸於無效？
    (4)賀光勛所請求上訴人繳納之稅捐，有無包括賀光勛之薪資
    及其他個人所得？(5)公法上之義務，納稅義務人死亡後，繼
    承人有無繼承義務？(6)賀光勛未正確申報病患資料遭處罰，
    有無過失相抵問題？
一、上訴人丙○是否為系爭協議書所定契約當事人？協議書乙方
    所加『甲○代理人丙○』等字何時加的？
（一）查被上訴人乙○○（即賀光勛之承受訴訟人）主張賀光勛
      為華民診所名義上之負責人，負責一切醫務處理，該診所
      之其餘事務則由更審前原審被告壬○○、原審被告戴榮錦
      及甲○（已於79年1月12日死亡）負責，甲○死亡後，其
      應負責部分，則由上訴人丙○承受，賀光勛遂於80年8月3
      日與壬○○、戴榮錦及丙○等三人約定結束彼此之合作關
      係，雙方並約定壬○○、戴榮錦及丙○三人負責華民診所
      所有之稅金及財務糾紛，並負責向稅捐處結算至80年7月
      31日等情，業經其提出協議書原本為證（92年訴字第2854
      號卷第一宗第13頁），上訴人雖辯稱渠僅係受託代理甲○
      家屬參與協議，該此協議僅與壬○○與戴榮錦間有關係，
      而與上訴人丙○間並無任何關係云云，然查：
  １、被上訴人於原審聲請訊問原審被告壬○○，經原審被告壬
      ○○於原審到庭陳稱：「（被上訴人複代理人問：是否認
      識被上訴人賀光勛、丙○？）認識。」、「（被上訴人複
      複代理人問：是什麼原因認識他們？）股東關係。我是華
      民安養中心的股東。」、「（被上訴人複代理人問：華民
      安養中心與華民診所有何關係？）一樣。因為我們沒有辦
      法直接經營華民安養中心，所以才成立華民診所來經營華
      民安養中心的事務。」、「（被上訴人複代理人問：被上
      訴人賀光勛是否擔任華民診所名義負責人？）是。」、「
      （被上訴人複代理人問：八十年華民診所被吊銷執照，是
      否在80年8月3日寫一份協議書？法官提示協議書）有」、
      「（被上訴人複代理人問：現場幾個人簽名？）四個人當
      場簽，我、戴榮錦、丙○、賀光勛簽名，甲○已經死了所
      以沒有辦法簽。」、「（被上訴人複代理人問：80年甲○
      已經死亡，甲○那份分給何人？）甲○那一份是分給丙○
      。丙○本身頂替甲○那一份。」等語（原審法院92年訴字
      第2854號卷第一宗第314至316頁），足見上訴人丙○到現
      場簽立協議，乃因其承受甲○之股份，而參與協議，上訴
      人丙○抗辯其係受託代理甲○家屬協議云云，顯非可採。
      上訴人於本院審理中雖又聲請傳訊證人壬○○以證明上訴
      人當時係以甲○代理人身分簽署云云，然證人壬○○於原
      審業已到庭證稱「丙○本身頂替甲○那一份」明確如上述
      ，本院認無再次傳訊之必要，是以尚難以系爭協議書上「
      代理人」之用語即認壬○○於簽立系爭協議書時係將上訴
      人當成甲○之代理人身分。
  ２、經本院傳訊甲○之妻癸○○○到庭證稱：甲○於生前與壬
      ○○、戴榮錦合夥開設華民診所，甲○死後沒多久，渠（
      獲兒子吳世榮及吳世峰同意）將甲○在華民診所之股份以
      一百萬元賣給丙○管，華民診所要結束營業時，因渠已將
      股份賣給丙○，所以丙○才有權利與壬○○、戴榮錦簽立
      協議書，並不是渠叫丙○去參與協議的，因為丙○當時有
      在華民診所出入，所以知道要開會，而渠不知道開會的事
      情，且丙○從來沒將協議書拿給渠看過等語（本院卷第68
      頁至69頁背面），是上訴人辯稱係甲○家屬託伊參與協議
      ，會後並曾交協議書與甲○太太云云，顯非可採。上訴人
      雖以證人癸○○○亦證稱簽協議書當時，一百萬元尚未收
      訖一情，故上訴人簽立協議書時尚非華民診所之合夥人云
      云，然查證人癸○○○證稱簽協議書時雖一百萬元還未付
      清，但已說好一百萬元購買股份等語，則契約當事人間既
      已就價金及華民診所甲○股份出讓等契約必要之點合意，
      股權讓與契約即已成立，上訴人並據此參與協議書之簽立
      ，會後且未曾告知癸○○○會議內容，則上訴人當時確係
      以合夥人之身分參與簽立系爭協議書，此不因上訴人當時
      是否已付清一百萬元買賣價金而有異，雖系爭協議書上係
      記載「甲○代理人」，然此應係簽立協議書時，當事人不
      明法律用語，實應係「甲○受讓人」之誤，且苟係代理甲
      ○為之，因其時甲○已過世，亦應以「甲○繼承人之代理
      人」名義為之，是堪認上訴人當時確係為自己簽署系爭協
      議書。
  ３、上訴人復辯稱華民診所在八十年被吊銷執照而須結束營業
      ，80年8月3日簽署協議書之時機及文意內容都是結束營業
      的目的，上訴人怎可能反而出面承接股份云云，然查訴外
      人甲○係79年1月12日死亡，其時華民診所尚未接獲80 年
      6月13日吊銷開業執照之台中市衛生局函，且證人癸○○
      ○亦證稱係在甲○死後沒多久即將華民診所之股份讓與上
      訴人，故上訴人在承接甲○股份當時，斷不可能知悉華民
      診所將於80年6月13日被吊銷執照，是上訴人上開辯解亦
      非可採。
（二）上訴人雖辯稱系爭協議書上之「甲○代理人」係渠簽完協
      議書後才經他人補上去的云云，然被上訴人所提出之協議
      書關於約定「應負責華民診所所有稅金及財務糾紛，並義
      務保管病歷十年，並負責向稅捐處結算至80年7月31日止
      。」等語上方除原有原審被告壬○○、戴榮錦外，另雖係
      修改加入「甲○代理人丙○」等字樣，惟按民法關於因法
      律行為使用文字時，並未限制其不得修改文字，對於有增
      加、刪除之情形，更無明文要求應蓋章並記明字數等事項
      ，是尚難以協議書上未記載其增加字數及蓋章，即否認其
      真正，惟仍應審酌該文字記載之實際情形而為決定，經查
      ，本院通觀協議書內容，主要之約定既係針對華民診所事
      後之稅金及財務糾紛約定善後事宜，而若去除前揭加入「
      甲○代理人丙○」等字樣，則上訴人丙○於協議書上之簽
      名即無任何實益，上訴人既不爭執於系爭協議書上簽名，
      況且原審被告壬○○亦陳稱上訴人丙○承受甲○之股份，
      而上訴人既不爭執於系爭協議書上簽名，則當係在文書上
      已有內容時始簽署，上訴人倘辯稱渠簽署時系爭協議書上
      並無任何與渠有關之文字之變態事實，自應由上訴人負舉
      證之責，上訴人對此既未能舉證證明，則其所辯稱前揭增
      修文字，係事後所加入云云，自難採信。
二、協議書之性質，係由壬○○、戴榮錦及丙○等人負擔華民外
    科診所稅金繳納之債務，抑或僅代華民外科診所繳納稅金？
    按解釋契約，固須探求當事人立約時之真意，不能拘泥於契
    約之文字，但契約文字業已表示當事人真意，無須別事探求
    者，即不得反捨契約文字而更為曲解，最高法院17年上字第
    1118號著有判例可參，依照協議書之記載內容為：「甲方（
    即賀光勛）：賀光勛醫師為華民外科診所名義上負責醫師，
    負責一切醫務，該診所於民國80年6月13日經臺中市衛生局
    （80府衛字第56958號）吊銷開業執照，結算之後，已領得
    應得款項，總計拾肆萬伍仟元整，爾後絕無異議。乙方（被
    告壬○○、戴榮錦、甲○代理人等人）壬○○、戴榮錦、甲
    ○代理人丙○應負責華民診所所有稅金及財務糾紛，並義務
    保管病歷十年，並負責向稅捐處結算至80年7月31日止。甲
    乙雙方同意向當地稅捐機關結束華民外科診所營業，恐口無
    憑，特立此書為據」等語，足見協議書雙方係明白約定要由
    壬○○、戴榮錦及丙○等人負責結算至80年7月31為止之稅
    務，顯見壬○○、戴榮錦及丙○等三人所應負責之稅務應係
    80年7月31日結束營業前之稅務至為明確，而壬○○、戴榮
    錦及丙○等三人若僅係單純代被上訴人賀光勛代為繳納稅捐
    ，協議書必將代繳後之求償事宜並為明文記載，然關於協議
    書甲項下，僅記載被上訴人賀光勛領得款項後事後絕無異議
    等字樣，並未記載其他，顯見壬○○、戴榮錦及丙○等三人
    繳納稅捐後，並無再約定如何向賀光勛求償之字樣，是依照
    上開協議書約定情形，關於至80年7月31日為止之稅務應終
    局由壬○○、戴榮錦及丙○等三人繳納稅捐後承受負擔，始
    符情理，上訴人抗辯協議書內容並未約定由渠等承擔華民診
    所稅金云云，尚非可採。
三、協議書若約定由更審前被告壬○○等人負擔華民外科診所稅
    金繳納之債務，該約定是否違反公法上之義務而歸於無效？
    按納稅為人民公法上之義務，而依所得稅法第2條規定：凡
    有中華民國來源所得之個人，應就其中華民國來源之所得，
    依本法規定課徵綜合所得稅，此為強制規定，是若納稅義務
    人與他人約定由他人代繳，固難免其履行此公法上之義務，
    然依契約自由原則，此項仍發生私法上之效力，非謂納稅義
    務人不得與他人約定由他人代繳，若約定之人未為履行，納
    稅義務人非不得依據約定內容，請求履行代繳義務，或依據
    債務不履行之規定請求損害賠償。本件賀光勛與壬○○、戴
    榮錦及丙○等三人約定由渠等代為繳納之所得稅，此項約定
    雖對於稅務機關並未發生拘束力，壬○○、戴榮錦及丙○等
    三人未依約繳納時，其仍難免其繳納稅捐之公法義務，然其
    非不得依契約內容請求渠等履行義務，或依債務不履行之約
    定請求損害賠償，尚難據此推認上開約定全為無效，是其所
    辯，尚非可採。
四、賀光勛所請求上訴人繳納之稅捐，有無包括賀光勛之薪資及
    其他個人所得？
    查賀光勛截至80年7月31日為止，應繳納關於華民診所79年
    度之綜合所得稅稅額為2,357,092元，被上訴人於88年度之
    應退稅額為55,904元、89年度之應退稅額為15,156元，經財
    政部國稅局自動扣繳後，現尚欠2,286,032元，另80年度之
    綜合所得稅為1,158,854元，合計為3,444,886元，提出交通
    部臺灣省中區國稅局行政執行案件移送書、應納金金額附表
    （原審法院92訴字第2854號卷第14至15頁）、本院財務案件
    債權憑證、財政部臺財訴字第0910042440號、第000000000
    號訴願決定書、行政法院87年度判字第41號判決、土地銀行
    賀光勛帳戶交易明細影本各一份、財政部臺灣省中區國稅局
    訴願決定重核案件復查決定書影本二份為證（原審法院92訴
    字第2854號卷第一卷第211至215頁、220至222頁），可信為
    真，雖協議書有約定賀光勛取得款項，總計345,000元部分
    ，包含7月份薪資6萬元、獎勵金15,000元、資遣費18萬元等
    項目，然此等項目既由雙方協議由賀光勛領回，此部分之金
    額自已排除於華民診所之收入範圍內，當不在前揭稅捐單位
    所列應繳納稅捐之列，更審前被告壬○○辯稱上開金額包括
    賀光勛於79年度及80年度間因執行業務收入之薪資或其他個
    人所得所生之稅款部分云云，自非有據。
五、公法上之義務，納稅義務人死亡後，繼承人有無繼承義務？
    上訴人辯稱參照行政執行法第15條規定：「義務人死亡遺有
    遺產者，行政執行處得逕對其遺產強制執行。」但義務人無
    遺產時，則並無對其繼承人執行之規定。因此公法上義務，
    義務人之繼承人並無繼承之義務，故本件賀光勛之繼承人即
    目前之被上訴人並無訴訟之實益云云，惟查納稅義務人之公
    法上義務，義務人之繼承人固無繼承之義務，然依上開行政
    執行法第15條之規定，既可對義務人之遺產強制執行，而此
    遺產在法律上本係可由義務人之繼承人繼承之財產，一經行
    政執行署執行後，將使繼承人可繼承之財產有所減損，此為
    至明之理，況本件賀光勛因積欠稅款，業由法務部行政執行
    署台中行政執行處強制執行賀光勛之遺產中，此經本院調閱
    台中行政執行處91年度綜所稅執特專字第00168733號卷查明
    無訛，並經被上訴人提出財政部台灣省中區國稅局民權稽徵
    所函、賀光勛土地、建物所有權狀、權利移轉證明書、國民
    住宅買賣契約書影本各一紙為證（本院卷第1宗第57頁、第
    69 至71頁、第113頁），觀諸國民住宅買賣契約書所載，賀
    光勛買入現被行政執行處強制執行中之不動產確係以
    4,387,00 0元買入，此遺產苟經強制執行取償賀光勛積欠之
    稅款，將使賀光勛之繼承人即本件被上訴人權益受損，是以
    上訴人抗辯被上訴人並無提起本件訴訟之實益云云，自無可
    採。
六、賀光勛未正確申報病患資料遭處罰，有無過失相抵問題？
    上訴人丙○辯稱賀光勛未正確申報病患資料遭處罰，主張過
    失相抵云云，惟查，本件被上訴人於原審訴之聲明第二項，
    係請求遲延履行契約所生之損害，然被上訴人未正確申報病
    患資料，並非產生系爭損害（本件被上訴人請求之損害賠償
    ，係指遭行政執行扣押取償之三筆金額共計19,532元）之原
    因，上訴人主張過失相抵，應屬無據。
七、復查，賀光勛79年度之綜合所得稅款應繳納之稅額為235,70
    92元，扣除其遭財政部國稅局扣繳之88年度之應退稅額為55
    ,904元、89年度之應退稅額為15,156元，現尚餘2,286,032
    元，另80年度之綜合所有稅為1,158,854元，合計為3,444,8
    86元，是被上訴人請壬○○、戴榮錦及上訴人丙○以其名義
    繳納如數之所得稅、遲延給付稅款之滯納金及利息，自屬有
    據，應予准許；另按修正前所得稅法第71條規定：納稅義務
    人應於每年2月1日起兩個月內，填具結算申報書，向該管稽
    徵機關，申報其上一年度內構成綜合所得總額或營利事業收
    入總額之項目及數額，以及有關減免、扣除之事實，並應依
    其全年應納稅額減除暫繳稅額及尚未抵繳之扣繳稅額，計算
    其應納之結算稅額，於申報前自行繳納。但短期票券利息所
    得之扣繳稅款不得減除。是關於稅捐之繳納應屬有固定之期
    限，而協議書之內容既約定壬○○、戴榮錦及上訴人丙○等
    三人有繳納稅捐之義務，該項債務應屬定有期限之債務，繼
    按給付有確定期限者，債務人自期限屆滿時起，負遲延責任
    。又債務人遲延者，債權人得請求其賠償因遲延所生之損害
    ，民法第229條第1項、第230條分別定有明文，壬○○、戴
    榮錦及丙○3人既未依約繳納，而導致88及89年度之應退稅
    額55,904元、15,156元遭行政執行扣押取償，另賀光勛存於
    土地銀行之存款38,472元，合計109,531元，此均為壬○○
    、戴榮錦及丙○遲延給付所生之損害，被上訴人自得一併請
    求，從而被上訴人請求壬○○、戴榮錦及上訴人丙○給付被
    上訴人109,532元，及上訴人丙○應自起訴狀繕本送達翌日
    （均為92年10月30日）起，均至清償日止，按年息百分之五
    計算之利息，亦有理由，應予准許。
八、按數人負同一債務，明示對於債權人各負全部給付之責任者
    ，為連帶債務。無前項之明示時，連帶債務之成立，以法律
    有規定者為限。民法第271條定有明文，是以連帶債務以法
    律或契約有明定始能成立。又按數人負同一債務或有同一債
    權，而其給付可分者，除法律另有規定或契約另有訂定外，
    應各平均分擔或分受之；其給付本不可分而變為可分者亦同
    。民法第272條亦規定甚明。本件被上訴人所據以提起本件
    履行契約訴訟之系爭協議書，並未載明壬○○、戴榮錦及丙
    ○3人應負連帶給付責任，又被上訴人於原審聲明第二項因
    壬○○、戴榮錦及丙○3人遲延給付所生之損害賠償，民法
    亦未規定係連帶賠償責任，而其等所應負擔之給付又係可分
    之債，是依前開條文規定，即應壬○○、戴榮錦及丙○三人
    各平均分擔之。即三人各應分擔1,148,295元及36,511元（
    計算式：3,444,8863＝1,148,295元，109,532元3＝36,
    511元，元以下均四捨五入）。
陸、綜上所述，被上訴人主張壬○○、戴榮錦及上訴人丙○有依
    照協議書履行繳納截至80年7月31日為止之所有稅金等（即
    79年度、80年度）之稅捐，自屬可採，其等三人均未依約繳
    納稅捐，從而被上訴人依據協議書及給付遲延之法律關係，
    請求上訴人給付1,148,295元及36,511元（原審判命上訴人
    丙○及壬○○、戴榮錦3人共給付3,444,886元及109,532元
    ），及其中36,511元自92年10月30日至清償日止之法定遲延
    利息為有理由，應予准許。是則原審判命上訴人如數給付，
    於法並無不合。上訴意旨指摘原判決不當，求予廢棄改判，
    為無理由，應駁回其上訴。
柒、本件事證已臻明確，兩造其餘主張陳述及所提之證據，均毋
    庸再予審酌，附此敘明。
據上論結，本件上訴為無理由，依民事訴訟法第449條第1項、第
78條，判決如主文。
中    華    民    國    98    年    3     月    3     日
                  民事第二庭    審判長法  官  邱森樟
                                      法  官  謝說容
                                      法  官  蔡秉宸
以上正本係照原本作成。
不得上訴。
                                      書記官  洪麗華
中    華    民    國    98    年    3     月    4     日
                                                      Ｖ


司法院資訊處製作；財團法人民間司法改革基金會備份。
